【裁判字號】    99,訴,325
【裁判日期】    990716
【裁判案由】    債務人異議之訴
【裁判全文】
臺灣士林地方法院民事判決               99年度訴字第325號
原      告  丙○○
            甲○○
上二人共同
訴訟代理人  謝政達律師
            楊景勛律師
被      告  乙○○
上列當事人間債務人異議之訴事件，本院於民國99年7 月1 日言
詞辯論終結，判決如下：
    主    文
本院九十九年度司執字第六四七五號清償票款強制執行事件所為
強制執行程序應予撤銷。
被告不得執本院九十三年度票字第一０五三號本票裁定事件民事
裁定及確定證明為執行名義對原告聲請強制執行。
訴訟費用由被告負擔。
原告假執行之聲請駁回。
    事實及理由
一、本件被告未於最後言詞辯論期日到場，核無民事訴訟法第38
    6 條各款所列情形，爰依原告之聲請，准其一造辯論而為判
    決。
二、按債務人得於強制執行程序終結前，向執行法院對債權人提
    起異議之訴，強制執行法第14條第1 項、第2 項定有明文，
    故本件首應審酌系爭本院99年度司執字第6475號強制執行程
    序（下稱系爭執行程序）是否終結，而經本院調取該執行事
    件案卷查核之結果，顯示該執行程序已於民國99年3 月29日
    由原告即債務人供擔保後停止執行，即強制執行程序尚未終
    結，則原告提起本件債務人異議之訴在程序上應屬合法，應
    先敘明。
三、原告起訴主張：原告前於93年2 月27日共同簽發到期日為同
    年年3 月1 日、票據號碼為042701號、金額為新臺幣（下同
    ）100 萬元之本票1 紙（下稱系爭本票）。而系爭本票因屆
    期未獲兌現，被告遂聲請裁定准許強制執行，經以本院93年
    度票字第1053號裁定予以准許，並於93年4 月30日確定。惟
    被告嗣後已將系爭本票交還原告，原告亦已將之撕毀，被告
    現無法提出系爭本票，自不得主張票據權利。俟至99年2 月
    5 日，被告竟持上開裁定為執行名義，聲請對原告之財產為
    強制執行，而以系爭執行程序實施強制執行。然原告之票據
    權利，已逾票據法第22條第1 項前段所定之3 年時效期間，
    系爭強制執行程序為不合法，被告泛稱原告承認系爭本票債
    權，惟兩造間之匯款記錄，無法證明係用以清償或承認特定
    票據債債權，原告得拒絕給付，被告仍執上開執行名義聲請
    強制執行，為於法不合。為此，依強制執行法第14條第1 項
    規定起訴等語，並聲明如本判決主文第1 、2 項所載，及願
    供擔保請准宣告假執行。
四、被告未於最後言詞辯論期日到場，據其前提出書狀及言詞所
    為之聲明、陳述略以：被告前提供4,700 萬元供原告代為操
    作期指選擇權，原告並保證「代操本金不會虧損，且每月至
    少有1 ％或2 ％之獲利」。詎被告於93年2 月間，僅取回2,
    700 餘萬元，虧損達1,900 餘萬元，原告因此同意連帶償還
    全部虧損，並開立本票數紙，原告既已承認被告之請求權，
    時效亦因此承認而中斷。嗣原告未依約償還，被告乃持本票
    向法院聲請強制執行，原告曾央求勿為強制執行，會陸續償
    還欠款，然其後原告偶而匯款，或每月拿數千元付息，或以
    收入欠佳、暫時籌不到款等事由一再拖欠，被告不得已乃向
    法院聲請系爭強制執行云云，資為抗辯，並聲明：(一)原告之
    訴及假執行之聲請均駁回。(二)如受不利判決，願供擔保請准
    宣告免為假執行。
五、查被告前執由原告所簽發之系爭本票，向本院聲請裁定准許
    強制執行，而由本院以93年度票字第1053號民事裁定予以准
    許，該裁定業於93年3 月24日確定，並經書記官發給被告確
    定證明書。嗣被告於99年2 月5 日執前項民事裁定與確定證
    明書為執行名義及證明，向本院民事執行處聲請就原告所有
    之財產強制執行，而由本院民事執行處以99年度司執字第64
    75號清償票款強制執行事件實施執行程序（下稱系爭執行程
    序），而扣押或囑託執行原告之薪資、執行業務、福利金、
    存款、租金債權與股票、不動產所有權等情，為兩造所不爭
    執，且經本院調取系爭執行程序卷宗查核無誤，堪認為真實
    。
六、茲原告主張被告現非系爭本票之執票人，不得主張票據權利
    ，且其追索權時效已經消滅，原告得拒絕給付等情，而提起
    本件債務人異議之訴，被告則以前開情詞置辯。本院判斷如
    下：
  (一)按本票為證權證券、提示證券，而本票執票人應於到期日或
    其後二日內，為付款之提示；本票債務人為清償時，執票人
    應交出匯票，有拒絕證書時，應一併交出，亦為票據法第12
    4 條、第69條、第100 條第1 項所明文，依同法第123 條規
    定聲請法院裁定後聲請強制執行者，於債務人有爭執或執行
    法院發款時，應提出本票原本以證明自己為執票人，執行債
    權人有不能提出者，債務人自得執此抗辯否定其債權人地位
    ，依據強制執行法第14條第1 項、第2 項規定提起債務人異
    議之訴，排除原執行名義之執行力及強制執行。查被告雖執
    系爭執行名義聲請對原告之財產強制執行，而由本院民事執
    行處依其聲請實施執行程序，但原告主張被告早將系爭本票
    返還原告，並遭原告撕毀，被告已非執票人等情，而被告於
    訴訟程序中，復未能提出系爭本票原本以證明其為執票人，
    應認已喪失債權人之身分，即不能認為系爭本票之票據權利
    人，為有消滅被告權利之事由存在，洵無從許其以系爭執行
    名義請求原告給付票款，參照上揭規定及說明，原告得訴請
    排除系爭執行名義之執行力及系爭執行程序之執行。
  (二)第按票據上之權利，對匯票承兌人及本票發票人，自到期日
    起算；見票即付之本票，自發票日起算；三年間不行使，因
    時效而消滅，票據法第22條第1 項前段定有明文。而依據票
    據法第123 條規定聲請法院准許強制執行之裁定，因非與確
    定判決有同一效力之裁判，故無民法137 條第3 項規定之適
    用，即本票執票人縱經聲請法院裁定而中斷時效，仍應自裁
    定確定時起重行起算，其逾3 年未對發票人行使追索權者，
    仍罹於時效消滅，本票發票人得拒絕給付票款，並以此為妨
    礙債權人行使債權之事由，提起債務人異議之訴以排除執行
    名義之執行力及強制執行。而被告於系爭執行名義確定之93
    年3 月24日後，遲至99年2 月5 日方執以對原告聲請強制執
    行，已逾3 年時效期間，原告本此主張得拒絕給付，以排除
    系爭執行名義之執行力及強制執行，於法要無不合。被告雖
    抗辯：期間原告曾經多次付款部分清償債務，應認已有承認
    ，時效未消滅云云，惟此為原告所否認。被告就此雖聲請向
    銀行函詢帳務往來紀錄為證，但依據國泰世華商業銀行中山
    分行函覆本院所附被告帳戶交易明細表所顯示，並未有明確
    記載為原告匯款之紀錄，已不足以資為有利於被告認定之依
    據。此外，未據被告提出任何證據以實其說，自不能認定其
    抗辯為有據。況依據被告所提出由原告出具之聲明書記載，
    系爭本票乃原告為償還其為被告代操期貨選擇權交易虧損而
    開立，果若屬實，原告償還款項，或係出於償還約定應賠償
    之虧損，非必出於承認票據債務或針對票據債務加以清償，
    仍不能徒此憑認原告有於時效期間經過後承認票據債務之行
    為，被告執此抗辯，難認可影響於上開判斷。
七、從而，原告主張被告非系爭本票執票人，其票據債權已消滅
    ，且票據追索權已罹於時效，原告得拒絕給付，而依據強制
    執行法第14條規定提起債務人異議之訴，以排除系爭執行名
    義之執行力及強制執行，而聲明請求判決如其聲明第1 項、
    第2 項所示，為有理由，應予准許。至兩造其餘攻擊、防禦
    方法，經本院悉予審酌後，認均無礙於本件之判斷，於茲不
    贅。
八、原告雖併聲明院供擔保，請准宣告假執行，惟債務人異議之
    訴之目的在於排除執行名義之執行力及強制執行，性質上為
    形成判決，必待判決確定始生形成之效力，自無由許以原告
    供擔保而准為假執行，故原告所為假執行之聲請為於法不合
    ，應為不能准許，當予駁回之。
九、據上論結，原告之訴為一部有理由、一部無理由，依民事訴
    訟法第385 條第1 項前段、第79條判決如主文。
中    華    民    國    99    年    7     月    16    日
                  民事第二庭  法  官  蕭錫証
以上正本證明與原本無異。
如對本判決上訴，應於判決送達後20日內向本院提出上訴狀；若
委任律師提起上訴者，應一併繳納上訴審裁判費，否則本院得不
命補正逕行駁回上訴。
中    華    民    國    99    年    7     月    21    日
                              書記官  何婉菁

司法院資訊處製作；財團法人民間司法改革基金會備份。
